【裁判字號】    95,抗,100
【裁判日期】    950519
【裁判案由】    執行異議
【裁判全文】
臺灣高等法院臺南分院民事裁定    95年度抗字第100號
抗告人  甲○○
        送達代收人  丙○○
        丙○○
相對人  乙○○
上列抗告人因與相對人間損害賠償強制執行事件，對於中華民國
九十五年二月二十三日臺灣嘉義地方法院九十四年度執字第一五
○五四號裁定，提起抗告，本院裁定如下：
    主    文
抗告駁回。
抗告程序費用由抗告人負擔。
    理    由
一、本件原裁定意旨略以：本件債權人執以聲請強制執行之執行
    名義所載之債務人為乙○○，訴訟標的為不當得利及債權契
    約法律關係，有本院（即原審法院）八十六年度訴字第八五
    號損害賠償事件歷審判決附卷可稽，則本件強制執行之債務
    人為乙○○，第三人林木、林木欽並非本件強制執行之當事
    人。而債務人乙○○現尚生存，有債權人提出之戶籍謄本一
    份在卷足憑，第三人林木、林木欽現尚非債務人乙○○之繼
    承人。再者，執行名義既係本於不當得利及債之契約請求金
    錢給付，自係以對人之債權關係中之權利或義務，且債務人
    乙○○並非為第三人林木、林木欽為原告或被告，原確定判
    決之效力，自不及於第三人林木、林木欽。債權人（即本件
    抗告人）聲請強制執行之坐落嘉義縣水上鄉○○○段一一六
    二之二二、一一六二之二三地號土地及地上一三九三、一三
    九四建號房屋（下稱系爭房地），現登記為第三人林木、林
    木欽所有，有土地及建物登記謄本附卷可稽，第三人林木、
    林木欽亦非為他人占有標的物，原確定判決之效力，自不及
    於第三人林木、林木欽。債權人自不得執本件執行名義聲請
    強制執行第三人林木、林木欽所有之系爭房地。從而，債權
    人聲請強制執行第三人林木、林木欽所有財產部分，為無理
    由，應予駁回等語。
二、抗告意旨以：相對人乙○○與抗告人於八十二年七月二十三
    日訂立合建契約書載：「甲方（即相對人）提供所有坐落嘉
    義縣水上鄉○○○段一一六二之三地號一筆，面積零點一九
    四九七公頃，全部提供乙方（即抗告人）規劃設計建造」、
    並：「由乙方建造鋼筋磚造一棟二層半樓房」、「甲方保證
    其所提供之土地產權清楚，並絕不影響申請使用執照及土地
    移轉登記」（同契約書第一、二、八條）。嗣因訴訟繫屬鈞
    院民事庭（八十七年度上字第五五五號），經函請嘉義縣水
    上地政事務所檢送土地複丈成果圖顯示前述土地既經分割為
    同段一一六二之二二、之二三，使用情形：鋼筋混凝土造住
    房，使用人：乙○○至明。後相對人於九十三年六月二十一
    日、八十四年九月一日擅將前述一一六二之二二土地及其房
    屋以買賣等名過戶其長子即繼受人林木，暨一一六二之二三
    土地及其房屋初登記為其次子即訴外人林木珍名下，因林木
    珍死亡，並於九十三年六月二十一日、八十九年十月五日以
    贈與等名義變更為其三子即繼受人林木欽，是該契約書等不
    僅應足證明前述合建契約為物權契約，而且正可足資證明相
    對人藉訴訟繫屬後將前述房地個別分給其長子林木、三子林
    木欽，且繼受人林木、林木欽迄占有各該房地中，即非原裁
    定所謂「第三人林木、林木欽現尚非債務人乙○○之繼承人
    」之問題，亦非民法第二百四十四條之撤銷問題。又鈞院九
    十三年度上更(二)字第三七號判決略謂：「此次發回再次指示
    ，就本項土地增值稅負擔之約定之法律解釋，就此項廢棄發
    回理由中之論述，因涉及法律行為（契約）之解釋，即法律
    上判斷，依民事訴訟法第四百七十八條第四項規定，本院應
    受其發回意旨之法律上判斷之拘束。」「兩造契約既約定，
    契約成立『前』應繳納之土地增值稅、地價稅等一切稅款，
    由甲方即上訴人乙○○負擔，上訴人甲○○、丙○○所代繳
    一百六十二萬二千八百十元之土地增值稅，既係成立前即八
    十二年七月二十三日前因土地漲價所生，雖係契約簽訂後因
    分割始由地政機關依法徵收，但依約此部分即由甲方之上訴
    人乙○○負擔。則上訴人甲○○、丙○○因代繳此部分費用
    ，致乙○○受有免予繳納之利益，上訴人甲○○、丙○○依
    不當得利之規定，請求返還，即屬有據，應予准許。」等情
    ，足徵土地增值稅之負擔、繳納及物權發生、變更、移轉前
    提要件，亦屬物權行為，不因其所衍生之不當得利及契約法
    律關係，而能改變前述物權法上之性質，則原裁定所謂本件
    執行名義既係本於不當得利及契約請求金錢給付，自係以對
    人之債權關係為其請求標的，不無違誤；同法院判決謂債務
    人：「應分得房屋坪數應為一○八點四八坪，非一二○坪，
    除代書之妻莊雪蓮之證詞外，乙○○之子林木欽曾就此爭執
    ，提出於嘉義縣水上鄉調解委員會之計算書為證」，可見其
    形同債務人般，自為繼受人之一；原裁定徒執學理上確定力
    之主客觀範圍，率謂係以對人之債權關係為其請求標的，第
    三人即繼受人林木、林木欽並未繼受債權關係中之權利或義
    務，自不得對其等前述之房地強制執行，依強制執行法第三
    十條之一準用民事訴訟法第四百六十八條規定，為適用法規
    不當，自屬違背法令等語，並請求廢棄原裁定。
三、按強制執行事件之當事人，依執行名義之記載定之。應為如
    何之執行，則依執行名義之內容定之。至於執行事件之債權
    人有無執行名義所載之請求權，執行法院無審認判斷之權。
    確定判決，除當事人外，對於訴訟繫屬後為當事人之繼受人
    者，亦有效力，為民事訴訟法第四百零一條第一項及修正後
    強制執行法第四條之二第一項第一款所明定。又按民事訴訟
    法第四百零一條第一項所謂繼受人，依本院三十三年上字第
    一五六七號判例意旨，包括因法律行為而受讓訴訟標的之特
    定繼承人在內。而所謂訴訟標的，係指為確定私權所主張或
    不認之法律關係，欲法院對之加以裁判者而言。至法律關係
    ，乃法律所定為權利主體之人，對於人或物所生之權利義務
    關係。惟所謂對人之關係與所謂對物之關係，則異其性質。
    前者係指依實體法規定為權利主體之人，得請求特定人為特
    定行為之權利義務關係，此種權利義務關係僅存在於特定之
    債權人與債務人之間，倘以此項對人之關係為訴訟標的，必
    繼受該法律關係中之權利或義務人始足當之，同法第二百五
    十四條第一項亦指此項特定繼受人而言。後者則指依實體法
    規定為權利主體之人，基於物權，對於某物得行使之權利關
    係而言，此種權利關係，具有對世效力與直接支配物之效力
    ，如離標的物，其權利即失所依據，倘以此項對物之關係為
    訴訟標的時，其所謂繼受人凡受讓標的物之人，均包括在內
    。本件訴訟既本於買賣契約請求辦理所有權移轉登記，自係
    以對人之債權關係為其訴訟標的，而訴外人如僅為受讓權利
    標的物之人，並未繼受該債權關係中之權利或義務，原確定
    判決之效力，自不及於該訴外人（最高法院六十一年台再字
    第一八六號判例要旨參照）。
  (一)查本件抗告人即債權人執以聲請強制執行之執行名義為原審
    法院八十六年度訴字第八五號及本院九十三年度上更(二)字第
    三七號民事確定判決，所載之債務人為乙○○，訴訟標的為
    合建契約及不當得利之法律關係，有原審法院八十六年度訴
    字第八五號民事判決載「反訴原告（即本件抗告人）本於合
    建契約，請求反訴被告（即本件相對人乙○○）退還三十萬
    元保證金，……」及本院九十三年度上更(二)字第三七號民事
    判決載「上訴人甲○○、丙○○依不當得利之法律關係，請
    求上訴人乙○○返還一百三十二萬二千八百一十元，……」
    等語在卷可稽。則本件強制執行係對於債務人乙○○為債權
    關係之請求，應可認定。
  (二)抗告人雖主張兩造爭執所由生之合建契約係屬物權契約，第
    三人林木、林木欽既由債務人乙○○受讓因合建契約所涉之
    房地，自為強制執行法第四條之二所規定之繼受人，而為執
    行名義效力所及云云。查上開確定判決之訴訟標的為兩造之
    合建契約及不當得利法律關係，抗告人僅得請求債務人乙○
    ○為依合建契約為特定行為或依民法不當得利之規定返還所
    受領之利益，此種權利義務關係僅存在於兩造之間，自屬對
    人之法律關係，而無對世之效力（即對任何人均可主張），
    抗告人上開主張與法即有未合。又查第三人林木、林木欽自
    債務人乙○○所受讓者為系爭房地所有權，並自主占有該房
    地，而非受讓上開訴訟標的即合建契約之權利義務關係或為
    債務人乙○○占有系爭房地，依上開規定及判例要旨之說明
    ，第三人林木、林木欽自非強制執行法第四條之二所規定之
    繼受人，而為本件執行名義所及。本件抗告人聲請強制執行
    之系爭房地，現既登記為第三人林木、林木欽所有，有土地
    及建物登記謄本附卷可稽，債權人自不得執本件執行名義聲
    請強制執行第三人林木、林木欽所有之系爭房地。從而，抗
    告人聲請強制執行第三人林木、林木欽所有財產部分，為無
    理由。原裁定以前揭意旨，駁回抗告人之聲明異議，於法並
    無不合。抗告人以前揭抗告意旨指摘原裁定不當，求予廢棄
    ，為無理由。
六、據上論結，本件抗告為無理由，依強制執行法第三十條之一
    ，民事訴訟法第四百九十二條第一項、第九十五條、第八十
    五條第一項，裁定如主文。
中    華    民    國    95    年      5    月    19   日
                  民事第三庭  審判長法  官  陳光秀
                                    法  官  曾平杉
                                    法  官  徐宏志
上為正本係照原本作成。
如不服本裁定，僅得於收受本裁定正本送達後10日內以適用法規
顯有錯誤為理由，向本院提出再抗告狀（須附繕本一份及繳納再
抗告裁判費新台幣1千元)，並經本院許可後始可再抗告於最高法
院。
中    華    民    國    95    年      5    月    19   日
                                    書記官  吳銘添
【附記】
民事訴訟法第495條之1第2項準用同法第466條之1第1、2項規定
：
I對於第二審判決上訴，上訴人應委任律師為訴訟代理人。但上
  訴人或其法定代理人具有律師資格者，不在此限。
II上訴人之配偶、三親等內之血親、二親等內之姻親，或上訴人
  為法人、中央或地方機關時，其所屬專任人員具有律師資格並
  經法院認為適當者，亦得為第三審訴訟代理人。
                                               K


司法院資訊處製作；財團法人民間司法改革基金會備份。
